【裁判字號】    89,易,30
【裁判日期】    890605
【裁判案由】    重利
【裁判全文】
臺灣澎湖地方法院刑事判決                            八十九年度易字第三Ｏ號
    公  訴  人  臺灣澎湖地方法院檢察署檢察官
    被      告  丙○○
右列被告因重利案件，經檢察官提起公訴（八十九年度偵字第二一號），本院判決如
左：
    主  文
丙○○連續乘他人急迫，貸以金錢，取得與原本顯不相當之重利，累犯，處有期徒刑
肆月，併科罰金壹萬元，有期徒刑如易科罰金，以參佰元折算壹日，罰金如易服勞役
，以參佰元折算壹日。
扣案之帳冊貳本沒收。
    事  實
一、丙○○曾於民國七十八年間，因違反藥物藥商管理法案件，由台灣高等法院台南
    分院判處有期徒刑一年二月，經最高法院駁回上訴確定，並於八十年九月二十五
    日指揮書執行完畢，於次日出監。詎仍不知悔改，自八十年九月二十七日後之某
    日起至八十八年間為止，基於貸放高利貸之概括犯意，在自己所經營之澎湖縣馬
    公市○○里○○街三十號福安堂中藥店內，趁乙○○急需用錢之際，陸續貸予乙○○總額約為一百萬元，每次數額不等之金錢，每月利息均以四分以上計算，甚
    有高達月息十一分以上之情形，且於借款後隨即扣除頭期利息，巧取利益，而取
    得與原本顯不相當之重利（如未扣除巧取利益部分之利息，週年利率即在百分之
    四十八以上），嗣經警據報得悉上情後，於八十九年一月十三日搜索丙○○所經
    營中藥店，扣得丙○○所有記載借款內容之帳冊二本。
二、案經澎湖縣警察局移送臺灣澎湖地方法院檢察署檢察官偵查起訴。
    理  由
一、訊據被告丙○○對於自八十年間起，陸續將金錢貸與證人乙○○之事實，固不否
    認，惟矢口否認有重利犯行，並以每月只收取一分半之利息云云置辯。惟查：
（一）依據扣案帳冊所示，八十六年七月二十三日證人乙○○對被告即有二筆借款，
      二筆款項最後一欄數額分別以阿拉伯數字記載為「六五九一Ｏ」、「六六九一
      Ｏ」，至同年八月二十三日該二筆款項登載數額變更為「七二九一Ｏ」、「七
      三九一Ｏ」，至同年九月二十三日又變更為「八一二一Ｏ」、「八一七一Ｏ」
      ，於同年十月二十三日則為「八七九一Ｏ」、「八八九一Ｏ」，迨至同年十一
      月二十三日再變更為「九九五ＯＯ」、「一ＯＯ三六Ｏ」，即每月增加之數額
      為六千三百至一萬一千五百九十之間。
（二）經本院於八十九年四月二十七日訊問被告上開帳冊記載情形，被告固不否認該
      帳冊之記載即為其借款之內容，且供稱前述二筆借款之本金均為二千元，每月
      利息皆為一百元，所有數額末尾之「Ｏ」皆為多寫云云。然以被告上述供詞計
      算，該二筆借款之利率即高達每月五分，已與被告所辯月息一分半顯然有間；
      且證人乙○○為區區二千元向被告借款，經加計每月利息一百元後竟產生個位
      數字之利息，非僅與常情有違，亦與證人乙○○在本院證述每筆借款可能為四
      萬元等語差距甚大﹔又上開帳冊記載數額，每三位數均以逗點符號區隔，核與
      一般阿拉伯數字書寫習慣相符，被告所供多寫一個「Ｏ」云云，更無足取﹔況
      經提示該帳冊後，被告供稱七月二十三日該二筆借款數額分別為六千五百九十
      一元、六千六百九十一元，至八月二十三日加計利息一百元後分別為七千二百
      九十一元、七千三百九十一元（依據帳冊記載，筆錄顯然誤載為七千九百九十
      一元），一月之間相差七百元，又與其所稱每月利息一百元云云發生矛盾。是
      以，被告所辯之詞，無法自圓其說，其以「這帳冊是很難解釋」云云作為遁詞
      ，要無採信之餘地，而應認帳冊上記載之阿拉伯數字應照原貌讀取，且每筆款
      項每月登載數額增加部分，即為該筆借款每月之利息金額。
（三）再證人乙○○於本院作證時，證稱向被告借十萬元每二個月利息四千元（月息
      二分），並未預扣利息，八十六年至八十七年間最多借到十幾萬元，沒有超過
      三十萬元云云。核與其警訊時所稱八十年至八十五年間向被告借錢之月息四分
      ，八十五年間起月息五分，利息預扣，質借金額共一百萬元許等語，前後差距
      甚大。亦與帳冊記載八十六年十月間共有九筆借款，每筆借款均記載為九萬元
      以上，合計已達八十餘萬元等情，顯然不符。參以證人乙○○為被告之債務人
      ，其於思考自己之財產上切身利害關係後，證言難免有偏袒被告之情形。因之
      ，證人乙○○於本院之證詞，顯難盡信，仍應斟酌全卷事證，推斷被告是否有
      重利犯行。
（四）查證人乙○○自八十年間起至八十八年間為止，因急需用錢，陸續向被告借用
      ，每次借款金額均不超過十萬元等情，為被告及證人乙○○於偵審中所一致供
      認不諱之事實，而堪採信。經佐以扣案帳冊中八十六年七月二十三日以降乙○○二筆借款每月借款內容之記載，雖無法得知該二筆借款之本金若干，惟依據
      上開最高借款本金十萬元計算，該二筆借款每月增加之利息達六千三百元至一
      萬一千五百九十元間，已相當於十萬元借款每月月息百分之六點三至百分之十
      一點五九，換算為年息後，利率至少為百分之七十五點六至百分之一百三十九
      點零八。由是，顯見被告借款後，收取遠超出法定最高週年利率百分之二十之
      利息，證人乙○○於警訊中所述借款約一百萬元，月息以百分之四以上計算，
      借款時預扣利息等語，尚屬保守之說法，應值採信。被告辯稱月息一分半云云
      ，顯屬卸責之詞，要無足採，本案事證明確，被告犯行洵堪認定。
二、核被告所為，係犯刑法第三百四十四條之重利罪。被告自八十年間起至八十八年
    間為止，陸續重利貸以證人乙○○數額不等之金錢，時間緊接，所犯罪名相同，
    顯係出於概括之犯意所為，應依連續犯之規定以一罪論，並加重其刑。又依據卷
    附台灣高等法院被告全國前案紀錄表所示，被告曾有如事實欄所載之論罪科刑紀
    錄，其於刑之執行完畢後，再犯本件最重本刑為有期徒刑以上刑之罪，為累犯，
    亦應依法加重其刑，並遞加之。公訴人起訴意旨認被告重利貸予乙○○金錢之時
    間係自八十年間至八十五年間為止，與全卷資料有所不合，恐有誤會，惟就公訴
    人未起訴之八十五年以後被告犯罪部分，顯與前開起訴後經判決有罪部分有連續
    犯之裁判上一罪關係，本院自得併予審理，附此敘明。再扣案帳冊雖顯示被告尚
    有貸予他人金錢之事實，惟被告既否認有重利貸放金錢之情事，且該帳冊並未明
    白記載他人之本息數額，又查無他人指訴被告尚有重利犯行（甲○○部分容後敘
    述），自難認定被告該部分借款亦有重利之情形，另此指明。爰審酌被告犯罪之
    動機、目的、手段，犯罪時所受之刺激及其品性、生活狀況、智識程度、犯罪所
    生之損害，及犯罪後態度等一切情狀，量處如主文所示之刑，並諭知易科罰金及
    易服勞役之折算標準。扣案之帳冊兩本為犯罪所用之物，且為被告所有，業據其
    供明在卷，應依法宣告沒收。
三、公訴意旨尚以：被告自八十四年十二月份起，陸續貸予證人甲○○金錢，月息高
    達七分，因認被告此部份行為亦有重利犯嫌等語。惟按已經提起公訴之案件，不
    得再行起訴，刑事訴訟法第三百零三條第二款定有明文。查被告上開貸予證人甲○○金錢之事實，業據台灣澎湖地方法院檢察署檢察官以八十七年度偵字第三九
  九號提起公訴，並經本院及台灣高等法院高雄分院就此部分認定並無事證足以證
    明被告有重利犯行，而諭知被告重利部分無罪、另犯偽造文書部分有罪之判決，
    現正由被告上訴三審當中，此有起訴書、判決書、台灣高等法院被告全國前案紀
    錄表、台灣澎湖地方法院檢察署案件進行電話紀錄單存卷可參。準此，公訴人此
    部份起訴事實顯屬重複起訴，且就此部份首次起訴後之判決結果觀之，既已經二
    次事實審認定無罪在案，即難認與本案有罪部分發生裁判上一罪關係。惟公訴人
    既以連續犯予以起訴，爰不另為不受理判決之諭知。
據上論斷，應依刑事訴訟法第二百九十九條第一項前段、刑法第五十六條、第三百四
十四條、第四十七條、第四十一條、第四十二條第二項、第三十八條第一項第二款，
罰金罰鍰提高標準條例第一條前段、第二條，判決如主文。
本案經檢察官廖江憲到庭執行職務。
中    華    民    國      八十九      年      六      月      五        日
                            臺 灣 澎 湖 地 方 法 院 刑 事 庭
                                  法      官  陳    介    安
右正本證明與原本無異。
如不服本判決，應於判決送達後十日內，向本院提出上訴狀（須附繕本）。
中    華    民    國      八十九      年      六      月      七        日
                                  書  記  官  林    德    盛
刑法第三百四十四條：
乘他人急迫、輕率或無經驗，貸以金錢或其他物品，而取得與原本顯不相當之重利者
，處一年以下有期徒刑、拘役或科或併科一千元以下罰金。


司法院資訊處製作；財團法人民間司法改革基金會備份。
